【裁判字號】    97,上易,2195
【裁判日期】    980122
【裁判案由】    詐欺
【裁判全文】
臺灣高等法院臺中分院刑事判決        97年度上易字第2195號
上  訴  人
即  被  告  丁○○
上列上訴人因詐欺案件，不服臺灣臺中地方法院97年度易字第
2896號中華民國97年10月27日第一審判決（起訴案號：臺灣臺中
地方法院檢察署97年度偵字第23935號，併案案號：臺灣板橋地
方法院檢察署97年度偵字第23935號）），提起上訴，本院判決
如下：
    主       文
上訴駁回。
    犯 罪 事 實
一、丁○○因經濟窘迫，缺錢花用，明知金融機構之帳戶存摺、
    提款卡、印章、密碼，在交易上係具有重要憑信之文件，且
    具有屬人性，其可預見他人使用其所有之銀行存摺、提款卡
    、印章，可能用於詐欺取財等一般財產犯罪供被害人匯款再
    予提領之用，其提供帳戶雖無引發他人萌生犯罪之確信，但
    仍基於縱若有人持以犯罪，亦無違反其本意之幫助他人詐欺
    取財不確定犯意，於民國於民國97年4月28日之某時，在臺
    中市○○路與模範街口之「全家便利商店」，將其所申辦之
    第一商業銀行進化分行帳號00000000000號帳戶之存摺、提
    款卡、印章，交予某不詳姓名年籍之人（並無證據證明該受
    領人尚未年滿18歲），丁○○並將密碼記載於提款卡上，以
    此方式向該不詳姓名年籍之人借款新臺幣（下同）2萬元。
    該不詳姓名年籍之人所屬犯罪集團成員，果基於意圖為自己
    不法所有之概括犯意，而為後述詐欺取財犯行：
  (一)先於97年4月17日上午10時許，撥打電話與人在高雄縣鳳山
    市之乙○○取得聯繫，並以「臺北烏來溫泉公司經理」之名
    ，佯稱乙○○抽中溫泉澡盆，若不欲安裝，可委由該公司賣
    出並從中抽取獎金，但須先繳交會員費及稅金。致使乙○○
    不知有偽而陷於錯誤，依該犯罪集團成員後續以電話所為之
    指示，於同年5月2 日之某時，前往第一商業銀行五甲分行
    內，以無摺存款之方式，將23萬零7百元之款項，存入丁○○所提供之上開第一商業銀行帳戶內，該犯罪集團成員旋即
    持提款卡提領該筆款項，以此方式詐騙財物得手。
  (二)再於97年5月5日上午11時許，撥打電話與人在高雄縣鳳山市
    之甲○○取得聯繫，並佯稱甲○○之帳戶遭人盜用，須依指
    示臨櫃辦理存款事宜。致使甲○○不知有偽而陷於錯誤，乃
    依上開電話內容之指示，於同日下午1時許，前往第一商業
    銀行五甲分行內，接續以無摺存款之方式，將1萬2 千元及
    10萬8千元（共2筆，合計金額12萬元）之款項，存入丁○○
    所提供之上開第一商業銀行帳戶內，該犯罪集團成員旋即持
    提款卡提領該筆款項，以此方式詐騙財物得手。
    嗣乙○○、甲○○存入款項後察覺有異，乃先後報警處理，
    經警依據前揭帳戶循線查悉上情。
二、案經臺中市警察局第二分局報告臺灣臺中地方法院檢察署檢
    察官偵查起訴，及臺北縣政府警察局三重分局報告臺灣板橋
    地方法院檢察署檢察官移送併案審理。
    理       由
一、證據能力方面：被告以外之人於審判外之陳述，雖不符前4
    條之規定，而經當事人於審判程序同意作為證據，法院審酌
    該言詞陳述或書面陳述作成時之情況，認為適當者，亦得為
    證據；當事人、代理人或辯護人於法院調查證據時，知有第
    159條第1項不得為證據之情形，而未於言詞辯論終結前聲明
    異議者，視為有前項之同意，刑事訴訟法第159條之5定有明
    文。本案下列引為證據之證人陳述及書證，被告均不爭執其
    證據能力，且以之作為證據並無不當，依上揭法條之規定，
    自均有證據能力，先予敘明。
二、訊據上訴人即被告（下稱被告）丁○○矢口否認有何前揭幫
    助詐欺取財之犯行，辯稱：伊於97年4月28日因缺錢花用，
    遂將第一商業銀行帳戶存摺、提款卡及印章交予該不詳姓名
    年籍之人，作為借款擔保之用，伊曾經詢問介紹伊與借款人
    認識之朋友，據該名友人表示不會將上開帳戶挪作非法使用
    ，伊出於信任而同意提供上開帳戶資料，並無幫助他人從事
    詐欺取財犯罪之意思云云。經查：
  (一)被害人乙○○、甲○○如何遭不詳之人以前述方式誆稱必須
    匯款至指定帳戶，因而陷於錯誤，分別於上揭時間匯款至被
    告丁○○之前開金融帳戶之事實，業據證人即被害人乙○○
    、甲○○於警詢中指訴甚詳，並有第一商業銀行帳戶被告開
    戶資料及存提往來交易明細表各1份、第一商業銀行存款存
    根聯3份附卷可稽，足認被告丁○○所申設之上開銀行帳戶
    ，確遭不詳之人作為實施詐欺取財之用。
  (二)按金融帳戶存摺、提款卡，在交易上係具有重要憑信之文件
    ，且具有屬人性，此為公眾週知之事實，故存摺、提款卡均
    屬重要物件，衡情應無任意交予第三人之理；且被告於97年
    5月7 日警詢及同年6 月24日接受檢察官訊問時，竟均謊稱
    該帳戶之存摺、提款卡、印章係於同年5月1日凌晨1時許遺
    失云云，有被告之警詢筆錄及偵訊筆錄各1份在卷可稽。則
    被告倘係出於擔保借款之目的交付上開帳戶資料，主觀上應
    認定自己並無涉及不法，豈需於警詢及偵訊時虛捏不實之遺
    失遭竊情節而掩飾上情？被告所辯，自難遽信。
  (三)又金融帳戶之存摺、金融卡若非徵得原帳戶所有人之同意即
    加以使用時，若原帳戶所有人及時至金融機構辦理止付，從
    事詐欺之人將無法提領詐得金額，則詐欺集團若未徵得原帳
    戶所有人之同意即加以使用，其費盡心思所詐得金額亦有可
    能遭原帳戶所有人以掛失補發方式提領一空，而詐騙所得之
    金額動輒上萬元，遠高於購買或以其他方式取得帳戶使用之
    低微代價，衡諸常情，從事詐欺之人自不致將未經原帳戶所
    有人同意之帳戶貿然作為詐騙被害人匯入款項之用，而甘冒
    可能遭原帳戶所有人凍結帳戶補辦存摺資料領款，致無法提
    領之風險。因此，本案被告上開帳戶存摺、提款卡、印章（
    含密碼）等物，若未獲被告同意，該詐欺集團為避免上述風
    險，當不致先後2次使用該帳戶行騙。
  (四)按刑法上之故意，可分為直接故意與不確定故意（間接故意
    ），所謂「不確定故意」，係指行為人對於構成犯罪之事實
    ，預見其發生而其發生並不違背其本意者，刑法第13條第2
    項定有明文，又衡諸常情，一般國人向金融機構開設帳戶，
    並無任何法令限制，若係正當用途，大可光明正大，自行申
    請供己使用，何須要求他人提供？苟非意在將該金融機構存
    款帳戶作為犯罪之不法目的或掩飾真實身分，實無蒐集他人
    銀行存摺或提款卡之必要。被告丁○○係成年且智力成熟之
    人，對於他人利用上開存摺、金融卡、密碼作為犯詐欺取財
    罪之出入帳戶等情，應能預見其發生，且對該人實際利用前
    開帳戶作為詐欺取財使用結果之發生，亦不違背其本意。被
    告有幫助上述不詳年籍姓名之人利用上開帳戶犯詐欺罪之不
    確定故意，允無疑義。
  (五)綜上所述，被告丁○○所辯，係事後卸責之詞，不足採信。
    本件事證明確，被告犯行堪予認定。
三、按刑法上之幫助犯，係對於犯罪與正犯有共同之認識，而以
    幫助之意思，對於正犯資以助力，而未參與實施犯罪之行為
    者而言（最高法院75年度臺上字第1509號、88年度臺上字第
    1270號判決意旨參照）。是如未參與實施犯罪構成要件之行
    為，且係出於幫助之意思提供助力，即屬幫助犯。查前揭真
    實姓名、年籍均不詳之詐欺集團成員於意圖為自己不法所有
    之犯意，以上述之方式，使上述被害人陷於錯誤，因而交付
    本人之財物，該不詳之成年人係犯刑法第339條第1項之詐欺
    取財罪。被告基於幫助詐欺之不確定故意，提供上開帳戶之
    存摺、金融卡、密碼作為匯款專戶，幫助其集團成員等不詳
    姓名年籍者共同詐取被害人之款項，核被告所為，係犯刑法
    第30條第1項前段、第339條第1項之幫助詐欺取財既遂罪。
    被告係以單一幫助行為侵害被害人乙○○、甲○○之財產法
    益，並觸犯數個罪名，為想像競合犯，應從一重之幫助詐欺
    取財罪論處。被告提供上開帳戶致使被害人乙○○存入遭詐
    騙款項部分犯行，未據起訴，惟與起訴成罪部分有想像競合
    犯之裁判上一罪關係，已如前述，為起訴效力所及，且經檢
    察官移送併辦，自應併予審究，附此敘明。被告提供帳戶幫
    助他人犯詐欺取財罪，為從犯，本院衡其犯罪情節較正犯為
    輕，依刑法第30條第2項規定，按正犯之刑減輕之。至上揭
    詐欺集團成員等人，為前開詐欺取財犯行，有犯意聯絡及行
    為分擔，固均為共同正犯，惟幫助犯係從犯，從屬正犯而成
    立，並非實施正犯，當無「幫助共同」可言（司法院70廳刑
    一字第1104號函亦同此見解），附此敘明。
四、原審因依刑法第30條第1項前段、第339條第1項、第55條、
    第30條第2項等規定，審酌被告之素行，犯罪動機、犯後態
    度、所生危害等一切情狀，予以科處有期徒刑4月，並依刑
    法第41條第1項前段諭知易科罰金之折算標準，認事用法，
    核無違誤，量刑亦屬妥適。被告上訴仍執陳詞否認犯罪，並
    指摘原審量刑太重云云，自無理由，應予駁回。
據上論斷，應依刑事訴訟法第368條，判決如主文。
本案經檢察官丙○○到庭執行職務。
中    華    民    國    98    年    1    月    22     日
            刑事第七庭    審判長法  官  林  榮  龍
                                法  官  張  惠  立
                                法  官  鄭  永  玉
以上正本證明與原本無異。
不得上訴。
                                書記官    瑞  芳
中    華    民    國    98    年    1    月    22     日


司法院資訊處製作；財團法人民間司法改革基金會備份。
